臺灣高等法院臺中分院刑事判決　　　　　　　　　九十一年度上訴字第一三七一號
　　上　訴　人　臺灣台中地方法院檢察署檢察官
　　被　　　告　乙○○
　　指定辯護人　本院公設辯護人　甲○○
右上訴人因被告貪污治罪條例案件，不服臺灣台中地方法院九十一年度訴字第五一二
號中華民國九十一年七月二十二日第一審判決（起訴案號：臺灣台中地方法院檢察署
九十一年度偵字第七九二號），提起上訴，本院判決如左：
    主      文
上訴駁回。
    理      由
一、公訴意旨略以：被告乙○○自民國（下同）八十三年間起，擔任臺中市中山地政
    事務所第四課課員，負責總務工作，曾針對中山地政大樓新建工程編列特別預算
    （預算金額新臺幣六億多元），但因臺中市政府財務不佳，在當時前後任代理市
    長陳正雄及林學正指示下，凍結預算執行，於八十五年間辦理結算，將預算繳回
    市庫，八十六年八月間市長林柏榕回任市長，為加強地方建設，再要求重新編列
    臺中市中山地政大樓新建工程預算，乙○○奉命再度編列該大樓新建工程設計規
    劃之預算墊付案，預算金額五千萬元，並於八十六年九月一日至十八日送臺中市
    市議會第十三屆第十一次臨時會審議通過，並決定採逐年編列預算方式興建該工
    程，八十六年十月間升任第四課即總務課課長後，負責前述中山地政新建工程設
    計規劃預算之執行，八十七年、八十八年該工程逐年編列興建預算。乙○○於八
    十六年七或八月間，某次順天建設公司董事長柯興樹做東，邀請乙○○、其女友
    陳映蓉及趙文寬、丙○○與順天建設公司員工餐敘時，經介紹而認識丙○○（嗣
    經甄選為中山地政大樓新建工程案之規劃、設計、監造之建築師），丙○○於認
    識乙○○後，曾親自多次至乙○○的辦公室找乙○○，尋求承攬中山地政工程設
    計之商機，有意積極爭取中山地政大樓新建工程之規劃、設計及監造，乙○○因
    其職務負責中山地政大樓新建工程預算之執行，但因嗜於打牌、喝酒，並投資臺
    中市○○路之商舖房屋，而負債累累，週轉困難，乃於八十七年七月間，以借款
    為名，向丙○○索取十萬元，丙○○為取得中山地政大樓新建工程規劃、設計、
    監造，就該工程之甄選建築師有關之進度、評審委員及評審情形等，均與乙○○
    之職務有關，而有與乙○○保持密切聯絡之必要，遂於乙○○提出要求後，即簽
    發其為發票人，付款人臺中市第三信用合作社（嗣變更為三信商業銀行），帳號
    六六○六二號，面額各為五萬元，票載發票日均為八十七年七月十五日之支票兩
    張，親自送至中山地政事務所乙○○之辦公室交給乙○○，乙○○因而對於職務
    上之行為收受賄賂。乙○○將其中一張票號ＡＡ0000000號之支票存入其
    設於臺中市第三信用合作社之0000000000號帳戶內，另一張票號ＡＡ
    0000000號支票則交給朋友廖智森用以返還借款，嗣經檢察官偵辦丙○○
    違反政府採購法等案，而指揮法務部調查局臺中市調查站調查時，發現丙○○之
    支票存根聯留有上開付款記載，而發覺上情。因認被告乙○○係犯貪污治罪條例
    第五條第一項第三款之對職務上之行為收受賄賂罪嫌云云。
二、按犯罪事實應依証據認定之，無證據不得推定其犯罪事實。又不能證明被告犯罪
    者，應諭知無罪之判決，刑事訴訟法第一百五十四條、第三百零一條第一項定有
    明文。又按事實之認定，應憑証據，如未能發現相當証據或証據不足以証明，自
    不能以推測或擬制之方法，以為裁判之基礎，最高法院四十年台上字第八六號判
    例均著有明文。次按刑法上受賄罪，所謂職務上之行為，係指公務員在其職權範
    圍內應為或得為之行為，最高法院五十八年臺上字第八八四號判例可資參照；再
    按刑法上之收受賄賂罪，以他人有行使賄賂之事實為前提，若他人所交付之物並
    非本於行賄意思，則其物即非賄賂，自無收受賄賂之可言，故賄賂之不法報酬必
    須與公務員之職務行為或違背職務行為具有一定之對價關係，苟非關於職務行為
    或違背職務行為之報酬，即不得謂為賄賂（最高法院七十年臺上字第一一八六號
    判例亦可參照）；且按所謂賄賂固包括假借餽贈名義之變相給付在內，唯所謂職
    務上行為，則仍須公務員於其職務範圍內，更有踐履賄求對象之特定行為，始與
    犯罪構成要件相當，若泛指公務員之職務與某公司行號有關，某公司行號曾對該
    公務員有所餽贈，並不能證明某公司行號之餽贈為變相行賄，亦不能證明該公務
    員收受餽贈後就其職務範圍內曾有「踐履賄求對象之特定行為」時，該公務員收
    受餽贈，固屬有悖官箴，惟仍不能據之論該公務員以收受賄賂罪（最高法院七十
    一年度臺上字第四０一一號判決亦採同旨）。
三、訊據被告乙○○固不否認有收受丙○○交付之十萬元，未約定利息，亦迄未返還
    ，但否認有對職務上之行為收受賄賂犯行，辯稱：「我在擔任中山地政事務所第
    四課課長時，未參與中山地政大樓新建工程之建築、採購等工作，我的理念與主
    任吳存金不同，他可能認為我不配合，至於為什麼將我降調，我不清楚，‧‧‧
    ‧該工程的預算，八十三年到八十五年的特別預算是我編的，八十五年之後的預
    算就不是我編的，‧‧‧‧當時我負債很多，欠銀行很多錢，我是向丙○○說現
    在向朋友借錢，他急著要回去，我借來週轉，我當時真的很缺錢，沒有說要借多
    久，也沒有談到利息，借錢是為了還債，還給廖智森五萬元，其餘五萬元是付銀
    行的利息，‧‧‧‧行政大樓的事我未參與，丙○○是生意人，找我問問而已，
    我對他說我沒有權限，‧‧‧‧我負債約一千多萬元，沒有資產」等語。經查，
    公訴人認被告收受上開合計十萬元之支票二紙，係犯對於職務上之行為收受賄賂
    罪嫌，無非以上開借款迄至本院審理時止，均未返還，足見丙○○於將上開支票
    交付被告後，並未期待被告返還借款，故被告雖稱係向丙○○借錢，就被告主觀
    上因無借錢及還錢之真意，而實為就職務上之行為收受賄賂；且經囑託法務部調
    查局對被告實施測謊結果，被告稱該十萬元係借款部分，亦呈說謊反應，有該局
    之鑑驗通知書附卷可稽。惟查：
（一）被告確於八十七年七月擔任中山地政事務所課長期間，接受丙○○交付二張面
      額各五萬元之支票之事實，為被告自承在卷，並與證人丙○○、廖智森證述大
      致相符，並有丙○○所有之支票號碼ＡＡ0000000、ＡＡ000000
      0號之支票存根聯二紙，及臺中市第三信用合作社戶名乙○○帳號00000
      00000號之客戶帳卡明細單影本附卷可資佐證。又被告向丙○○收受十萬
      元之原因，係屬借款一節，亦據被告及證人丙○○多次陳明在卷，且依本件丙
      ○○所有之本件支票號碼ＡＡ0000000、ＡＡ0000000號之支票
      存根聯上，均有「乙○○借（中山地政課長）」之註記，有上開支票存根聯二
      紙可佐（本院卷第三四、三五頁）。至本件被告向丙○○所借款十萬元，迄今
      已逾四年，均未償還予丙○○等情，亦據被告於本院自承在卷，惟被告客觀上
      尚未還款之事實及其主觀上無還款之意，均不足推定本件交付款項之初並非基
      於借貸原因，是尚難遽即認定本件款項即為被告收受賄賂之款項，合先敘明。
（二）又查，中山地政大樓新建工程之進度，於八十七年三月二十八日競圖成品收件
      截止；於八十七年十一月二十六日進行徵圖評審，由評審委員六名決定結果係
      第一名從缺、第二名橋翰建築師事務所、第三名謝其安建築師事務所、佳作楊
      意堅建築師事務所；於八十八年三月一日至十五日再公開甄選委託規劃設計、
      監造建築師；於八十八年四月十五日由六名評審委員進行評比結果，由丙○○
      建築師事務所取得該工程規劃、設計、監造之權。且被告乙○○均非上揭評審
      委員等情，有中山地政事務所函附之簽文函稿、評審委員名單、公開徵圖評審
      委員會議記錄、臺中市政府函文、公開甄選建築師之評比會議紀錄在卷可佐（
      本院卷第八三至八六頁、九一、九六、九七、九九頁。）；再查，被告係自八
      十六年十月一日起至八十八年二月底止擔任中山地政事務所第四課課長，至八
      十八年三月一日起調任至臺中市南屯區公所民政課課員等情，亦有臺中市中山
      地政事務所九十一年三月八日函文可佐，足見被告於八十七年七月間雖係承辦
      中山地政事務所新建工程之預算執行之第四課課長，然既非新建工程決定競圖
      及遴選建築師之評審委員，並無決定該甄選建築師之權，且於八十八年三月上
      旬，丙○○參加中山地政大樓新建工程設計監造之投標時，乙○○已調至臺中
      市南屯區公所民政課課員，故被告於八十七年七月間收受丙○○所交付之十萬
      元時，丙○○尚未參與上開新建工程之投標，上開新建工程亦尚未進行至投標
      階段，距丙○○參與投標之八十八年三、四月間，尚隔半年之久，且被告於八
      十八年三月一日即已調職離開中山地政事務所，於離職時，上開工程仍未進入
      評審遴選建築師階段，甚且被告亦非上開新建工程之評審，並無決定遴選建築
      師之權，實難認丙○○於八十七年七月間交付被告之十萬元，與被告職務上之
      行為有何對價關係。
（三）再查，本件被告雖所收受丙○○所交付之十萬元，惟遍查全卷，並無任何證據
      足資證明被告因收受該十萬元，於其職務範圍內，確有對丙○○提供中山地政
      事務所新建工程之甄選建築師之進度、評審委員及評審情形之事，或有踐履丙
      ○○要求之任何特定行為，既無證據證明該十萬元係屬變相行賄，亦不能證明
      該十萬元與被告職務行為具有對價關係，復無證據證明該十萬元係被告某特定
      職務上行為之報酬，且不能證明被告收受該十萬元後，就其職務上中山地政事
      務所新建工程預算之執行工作，對丙○○有履行何種特定行為，是被告向丙○
      ○借貸十萬元款項，固有不當，尚難僅因被告向丙○○借款時，係任職中山地
      政事務所第四課課長，該課業務承辦中山地政事務所新建工程設計規劃預算之
      執行工作，而丙○○有意承攬上開新建工程設計工程，因之同意借款，遽即對
      被告以收受賄賂罪相繩。
（四）至被告雖經法務部調查局測謊鑑定結果，就本件丙○○所交付之十萬元非屬賄
      款部分，呈說謊反應，有該局之九十陸三字第九０一三四０四一號鑑定通知書
      附卷可佐，惟查，測謊係依據測謊機紀錄受測者，對問題關心程度所呈現之呼
      吸、血壓脈搏及皮膚電阻等生理反應來分析研判，則以受測者對其切身清白與
      否之關注，刑事案件更涉及是否須負擔刑責，其心理上之負擔實不免影響其反
      應，換言之，測謊之鑑驗結果，有時亦因受測人之生理、心理因素而受影響，
      該鑑驗結果固可為審判之參考，但非為判斷之唯一及絕對之依據，鑑驗結果是
      否可採，應由法院斟酌取捨，是本件既無其他積極證據足資證明被告收受丙○
      ○之十萬元，並非借款，且與被告職務上之行為有對價關係，尚難依測謊結果
      ，為被告有罪之唯一証據，遽之為被告有罪之認定。
（五）綜上所述，本件證據不足證明被告有收受賄賂犯行，原審為無罪之判決，核無
      不合，檢察官上訴意旨略稱：原審審理結果，亦認定丙○○建築師有意參加甄
      選中山地政大樓新建工程之規劃，設計，被告時任中山地政事務所第四課課長
      ，負責承辦是項業務，被告因知丙○○之企圖，利用其為承辦人知悉甄選時間
      、參加甄選之建築師、評選情形等資訊之地位，而向丙○○借款，與其有無決
      定權無關，該借款且迄未歸還，復未計息，期於借款之初，實基於要求賄賂之
      犯意而為甚明，又被告雖被降調，但不論降調之原因為何，均無礙於借款之初
      ，係基於要求賄賂之犯意而為之認定，且測謊之結果，被告稱該十萬元係借款
      部分，亦呈說謊反應等語。經查被告及證人丙○○均否認該十萬元與被告職務
      有關，係因朋友之借款等情，原審認定非賄款，已於理由中詳加敘明，其認定
      核無違誤，上訴意旨並無法指出確切證據足資認定該款項係賄款，又測謊不能
      採為犯罪之唯一證據，原審理由亦已敘明，綜此上訴為無理由，應予駁回。
四、據上論結，應依刑事訴訟法第三百六十八條，判決如主文。
本案經檢察官丁○○到庭執行職務。
中      華      民      國　    九十一     年    十一     月    十二　　日
                                  臺灣高等法院臺中分院刑事第三庭
                                        審判長法  官　陳　朱  貴
                                              法　官　廖　柏　基
                                              法　官　劉　連　星
右正本證明與原本無異。
檢察官得上訴。
如不服本判決應於收受送達後十日內向本院提出上訴書狀，其未敘述上訴之理由者並
得於提起上訴後十日內向本院補提理由書（均須按他造當事人之人數附繕本）。
                                              書記官  李  妍  嬅
中      華      民      國　    九十一     年    十一     月    十二　　日
                                                                        Ｉ
